【裁判字號】    92,上訴,1505
【裁判日期】    921030
【裁判案由】    妨害自由
【裁判全文】
臺灣高等法院高雄分院刑事判決                  九十二年度上訴字第一五五號
    上  訴  人  臺灣屏東甲方法院檢察署檢察官
    被      告  戊○○
    被      告  丁○○
    被      告  乙○○
    被      告  丙○○
右上訴人因被告妨害自由案件，不服臺灣屏東甲方法院九十二年度訴字第二三二號中
華民國九十二年六月三十日第一審判決（起訴案號：臺灣屏東甲方法院檢察署九十一
年度偵字第六五一五號），提起上訴，本院判決如左：
      主  文
原判決撤銷。
戊○○、丁○○、乙○○、丙○○共同以非法方法，剝奪人之行動自由，戊○○處有
期徒刑伍月，如易科罰金，以參佰元折算壹日；丁○○、乙○○、丙○○各處有期徒
刑肆月，如易科罰金，均以參佰元折算壹日，均緩刑參年。
      事  實
一、乙○○於民國七十年間因妨害婚姻及傷害案件，分別經臺灣高雄甲方法院及臺灣
    高等法院台南分院判處有期徒刑五月、三月確定，於七十年一月二十日、七十一
    年五月十四日易科罰金執行完畢。緣己○○因與佶順建設有限公司（下簡稱佶順
    公司）間有不動產買賣債務糾紛，而於民國八十四年間曾簽發面額分別為新台幣
    （下同）二十五萬元、二十六萬元之本票五十紙（其中僅一紙面額為二十六萬元
    ）予佶順公司。嗣戊○○因故取得上開己○○簽發而未兌現之本票，並多方尋找
    己○○出面解決債務未果。九十一年十一月十二日戊○○得知己○○在屏東縣萬
    丹鄉磚寮村磚仔寮乳牛場養牛，為解決雙方間之債務糾紛，乃於九十一年十一月
    十二日十四時十分許，帶領其雇用之養蝦工人丁○○、乙○○、丙○○，分別駕
    駛車牌號碼八五三五─ＦＣ號吉普車及車牌號碼ＶＸ─八八六二號自小客車至養
    牛場，適見己○○與其雇用之工人林仲信載運牛隻返回。戊○○、丁○○、乙○○、丙○○乃基於剝奪他人行動自由之妨害自由之共同犯意聯絡，由戊○○、丁○○、乙○○上前欲挾持己○○，以便解決債務，己○○見狀逃跑，戊○○、丁○○、乙○○乃自後追遂約數十公尺後抓住己○○，乙○○持事先備用之不詳刀
    械向己○○脅迫表示：「你再跑，我就殺死你」等語，戊○○、丁○○則分別以
    手抓住己○○之褲頭，以防己○○脫逸，二人為免己○○對外聯絡，以達成剝奪
    己○○行動自由之目的，即基於妨害人行使權利之犯意，由丁○○將己○○使用
    之ＭＯＴＯＲＯＬＡ牌手機（編號Ｐ七六八九，銀灰色）暫時取下，並交予戊○○保管而妨害己○○對該支手機所有權之行使。此時丙○○則駕駛小客車靠近渠
    等，由戊○○、丁○○將己○○押入車內，戊○○、丁○○坐於兩旁，己○○坐
    中間，乙○○則駕駛另一部車輛尾隨，渠等一同將己○○押往屏東縣車城鄉附近
    一處隱密之樹林內，途程中，丁○○為制止己○○不要亂動，即以手肘毆打己○○左胸、腹部。到達後，戊○○取出本票要求己○○表明如何解決債務，因己○○否認債務，引起丙○○、乙○○不滿，丙○○乃持類似鐵製三節棍毆打己○○
    頭臉部、腹部，乙○○以拳頭毆打己○○頭臉部，合併前揭遭被告丁○○毆打，
    己○○共受有左頰部挫傷、左胸腹部挫創傷等傷害（傷害部分未據告訴）。為免
    林仲信起疑，同日晚間十九時許，戊○○復讓己○○打電話交代受僱人林仲信將
    牛隻養好。同日晚間二十二時許，戊○○乃向己○○提議，其事先得知己○○埋
    設美金於台東縣台東市○○路○段二巷四十五號住處，要求前往挖掘美金抵償，
    己○○為緩和情勢，乃繪出現場略圖交予戊○○，戊○○即派乙○○、丙○○前
    往該處挖掘。翌日（十三日）凌晨一時二十分許，乙○○、丙○○回報挖掘無著
    。戊○○、丁○○承前揭妨害自由之同一犯意，將己○○載往台東進行挖掘，途
    中，雙方駕車經過森永檢查哨，並於太麻里遭警臨檢，惟己○○因恐其藏於住處
    之美金被挖掘及因另有背信案件通緝，乃未報警而前往台東，戊○○、丁○○、
    己○○等人到達台東後，即與吳高中、丙○○等人以手進行挖掘，惟因天色已晚
    ，且為免驚動左鄰右舍，同日凌晨三時許，即帶己○○前往朝陽飯店住宿休息，
    並令己○○睡在房間最裡面。十三日凌晨五時許，己○○見戊○○、丁○○、乙○○、丙○○等人均已熟睡，即趁機逃往附近山上躲藏，至同日十五時多，始下
    山坐車返回屏東市向警方報案，警方依線索查出上情，並於戊○○身上取回己○○所有之上開手機。
二、案經己○○訴請（傷害部分未據告訴）屏東縣警察局屏東分局報請臺灣屏東甲方
    法院檢察署檢察官偵查起訴。
      理  由
一、訊據被告戊○○、丁○○、乙○○、丙○○矢口否認有何妨害自由、強制等犯行
    ，被告戊○○辯稱：我與己○○本來就有債務糾紛，我與己○○在車上協調後，
    他告訴我他台東的家有埋美金，我就說我叫人家去拿，結果沒有拿到，我就與己○○去台東，途中還經過檢查哨，我沒有妨害己○○自由云云；被告丁○○辯稱
    ：我與戊○○一同去找己○○，當晚己○○有打電話給他朋友林仲信說他與我們
    去處理一些事情，我沒有妨害自由云云；被告乙○○辯稱：我沒有拿刀，亦沒有
    妨害自由云云；被告丙○○則辯稱：我只有去台東，沒有妨害自由云云。經查：
（一）右揭事實，業據被害人己○○於偵查中陳稱：「四人，他們開了二台車」、「
      他們追我，我原以為是以前搶我的人，我跑了一段路被他們包圍追到」、「在
      他們抓到我時，其（指乙○○）持刀說再跑就刺死你，戊○○與另一位較胖的
      人抓住我褲頭及兩側，較小的一人開車，較胖的那人先把我手機扯下搶走」、
      「我是被押走硬押入車內，夾坐在後座」、「我被打得受不了才說台東還有三
      十八萬美金，較小那位與持藍波刀之人即前往台東挖美金，戊○○與較胖的那
      人看守我留在車城」、「他們沒挖到回報戊○○，當時已深夜一點多，我為求
      脫身才帶他們到台東」、「（途中有無碰到臨檢？）當時我怕有通緝，所以報
      我弟弟盧朝環的名字」、「當時三點多，他們帶我到旅館休息，我趁他們睡了
      才跑掉」、「有傷單」等語（見偵卷第十頁反面至十二頁），並於本院審理中
      證稱：「我跑給他們追，我跑時，他們四人分頭包抄我，拉住我的褲頭，我有
      掙扎，他們押我進入車內。當時乙○○有拿刀」、「（以後發生的過程是否就
      像你於警訊、偵查中之陳述？）是的」、「（當天被打傷何部分？）頭部及身
      體用踢的」、「（幾次碰到警察臨檢，為何沒有向警察報案？）因為他們已經
      有兩個人先去舊家那裡挖錢，因為我當時因背信被通緝，如果我報案就會被抓
      」、「（為何不在旅館報案，而要跑很久回去之後才報案？）旅館與他們很熟
      」等語（見本院卷第五十三、五十五頁），另證人林仲信亦於本院證稱：「那
      天我二人載牛，被告四人下車就叫己○○不要走，己○○就跑了，我有看到被
      告四人從我後面追己○○，．．至於己○○進入車子我就沒有看到」、「晚上
      七點多有打電話，他告訴我說不要煩惱，要我幫他將牛餵好」等語（本院卷第
      五十四頁），復有被害人受傷之大東醫院診斷證明書、被害人行動電話之贓物
      領據、美金藏匿現場圖各一紙及本票影本一份附卷可稽（見警卷第二十一、二
      十六、二十七頁）。再被害人所有之手機，經警方事後查獲被告等人時方經被
      害人領回，已經被告戊○○於警訊陳述在卷（警卷第十頁），是倘被告無強行
      取走被害人之行動電話及剝奪其行動自由之行為，何以被害人欲趁凌晨時分逃
      跑，而又未取走可供其聯絡、報案用之行動電話？是被告戊○○辯稱：手機係
      被害人離去朝陽飯店時遺漏未取云云，被告乙○○、丙○○辯稱：未與戊○○
      、丁○○一起去找己○○云云，自不足採信。
（二）雖證人林仲信於原審調查時陳稱：我確定當時他們手上沒有拿任何東西，且當
      天晚上七時許，己○○還主動用他的手機打電話告訴我，說他們是他認識的朋
      友，請我放心，完全沒有提到有遭人押走之事情等語，惟證人亦於原審陳稱：
      「當時有三個人下車與己○○一共四個人就跑去墳墓附近的方向去，剩下來的
      事情我就都不知道」、「我無法指認，因為他們都站在我的背面」、「因為他
      們是跑去另外一邊，所以我沒有看到」等語（見原審卷第七十一、七十二頁）
      ，並參酌證人於本院前開證述，足見當時被告戊○○、丁○○、乙○○看到被
      害人逃跑，即立刻往前追，證人林仲信與渠等碰面之時間係瞬間，且非正面，
      縱證人林仲信與渠等交會時未看見任何刀械，惟當渠等遠離時，證人林仲信自
      無法看見當時之狀況，故自難以證人林仲信於原審證稱：確定當時他們手上沒
      有拿任何東西，即為被告等有利之認定。至於證人林仲信接獲被害人來電時，
      當時被害人仍處於被告等行動控制中，其自由意志難謂不受影響，是自難認其
      係出於自由之陳述，故被害人曾打電話予證人林仲信之行為，亦不足以為被告
      等有利之認定。
（三）被害人於警訊時固稱：在山上產業道路上由丙○○持「三節鐵製警棍」打我頭
      部及腹部，乙○○用「拳頭」打我頭部‧‧‧丙○○及乙○○扮黑臉繼續毆打
      我等語（警卷第三頁反面），於偵訊時陳稱：個子較小那位即以「電擊棒」電
      我左太陽穴等語（偵卷第十二頁），雖其先後陳述之被告毆打所持用之物不同
      ，惟有遭傷害之陳述則一致。縱其所提之驗傷診斷書僅受有「左頰部挫傷、左
      胸腹部挫創傷」等傷害，顯與前開陳述至少曾遭「三節鐵製警棍」、「拳頭」
      等接續毆打及「電擊棒」之電擊之情有別，惟被害人係於「九十一年十一月十
      六日」始前往就診，距被告四人所為傷害犯行之時日，已有四日之久；距被害
      人報案時日，亦有三日之久，自難認傷勢仍然存在，且被害人於九十一年十一
      月十三日報案當時並未表明要告訴傷害，只表明要提出妨害自由及強盜告訴而
      己，有該警卷可稽，是其主觀上既認無提起傷害告訴之必要，而未即時驗傷予
      以保全證據，亦難認該驗傷單全無審酌之必要。
（四）至於被害人經被告戊○○、丁○○載往台東途中，曾在台東縣森永檢查哨及太
      麻里道路旁分別遭警盤檢，因未攜證件曾應警方之請進入哨站內配合核對身分
      ，惟均未向警方求援情事，已經其自承在卷，惟當時其有背信案件通緝，有臺
      灣屏東甲方法院檢察署刑案資料查註紀錄表一紙附於偵查卷可稽（偵卷第二十
      二十六至三十二頁），是其畏懼為警查獲而未能及時報案，亦非不可能，自難
      以其未報案即為有利被告之認定。至於被害人自旅館逃困後，雖可即時報警，
      惟卻未自行或透過旅館人員向當甲警方報警處理，而大費周章，耗費長達十二
      小時之時間，待返回屏東始向警方報警處理，然若依其認知旅館與被告等熟識
      ，故未透過旅館報警，抑欲先脫離被告等人掌控，使渠等無法尋找其縱跡，亦
      係被害人心理之反應，自難以此即認定與常情不符，而不足採信。
（五）再本件經檢察官於本院聲請訊問證人即被害人，而於交互詰問時訊及是否須被
      告迴避，證人己○○表示不用，再經檢察官問及，「你與被告和解，是否還會
      據實陳述，是否會偏頗被告？」，證人己○○則答以「會」，嗣經檢察官請求
      隔離訊問，證人己○○始自由陳述，並於陳述完畢前表示，「和解就算了，不
      要結怨愈深，要先行離庭」等語，足見縱使證人己○○與被告等人和解，其內
      心仍受有相當之壓力。
（六）綜上所述，被告等人所辯未妨害自由云云，顯係卸責之詞，不足採信。本件事
      證明確，被告等犯行應堪認定。
二、被告等分別以持刀脅迫、恐嚇及抓住被害人己○○褲頭之非法方式，剝奪其行動
    自由，並將之帶往屏東縣車城鄉及台東縣知本等處，核被告等所為，係犯刑法第
    三百零二條第一項之以非法方剝奪他人行動自由罪；被告戊○○、丁○○為免己○○對外聯絡，以達其妨害被害人行動自由之目的，而將被害人之手機強行取下
    ，妨害其行使該手機之機利，核其所為，係犯同法第三百零四條第一項之以強暴
    之方法妨害人行使權利罪。被告蔡、丁○○、乙○○、丙○○等就前開剝奪他人
    行動自由罪間，有共同之犯意聯絡及行為分擔，為共同正犯。被告戊○○、丁○○所犯上開以非法方法剝奪他人行動自由罪與妨害人行使權利之強制罪間，有方
    法結果之牽連關係，應從一重之以非法方法剝奪人之行動自由罪論處。
三、原審未查，遽為被告無罪之判決，檢察官上訴意旨，指摘原判決不當，為有理由
    ，自應由本院予撤銷改判。爰審酌被告戊○○為解決與被害人己○○之本票債務
    問題，竟不思以正當途逕，反而帶領其僱佣之工人丁○○、乙○○、丙○○以非
    法、妨害被害人行動自由之方式之討債，除危害被害人人身安全外，亦影響法秩
    序及社會之治安，且渠等犯後又矢口否認犯行，惟念及渠等事後已與被害人和解
    ，被害人亦當庭表示不要結怨太深，而被告丁○○、乙○○、丙○○等人係受戊○○僱佣之工人而被要求一同前往等一切情狀，分別量處被告戊○○處有期徒刑
    五月，被告丁○○、乙○○、丙○○各量處有期徒刑四月，及如易科罰金，均以
    參佰元折算壹日之折算標準。查被告乙○○於七十年間因妨害婚姻及傷害案件，
    分別經臺灣高雄甲方法院及臺灣高等法院台南分院判處有期徒刑五月、三月確定
    ，於七十年一月二十日、七十一年五月十四日易科罰金執行完畢，其前受有期徒
    刑以上刑之宣告，執行完畢後，五年以內未曾受有期徒刑以上刑之宣告；而被告
    丁○○、丙○○未曾受有期徒刑以上刑之宣告，分別有臺灣高等法院被告全國前
    案紀錄表及臺灣屏東甲方法院檢察署刑案資料查註紀錄表各一份在卷可稽，其因
    一時疏慮，受僱主戊○○要求始前往共同剝奪被害人之行動自由，事後被害人己
    於本院審理中表示與被告等達成和解，不要結怨太深等語，是被告乙○○、丁○○、丙○○經此刑之宣告後，應知警惕而無再犯之虞，本院因認暫不執行其刑為
    當，爰併予以宣告緩刑三年，以啟自新。至於被告乙○○持用之不持刀械，因未
    扣案，亦無法證明係被告乙○○等人所有，故不予宣告沒收，併此敘明。
據上論結，應依刑事訴訟法第三百六十九條第一項前段、第三百六十四條、第二百九
十九條第一項前段，刑法第二十八條、第三百零二條第一項、第三百零四條第一項、
第五十五條、第四十一條第一項前段、第七十四條第一款、第二款，罰金罰鍰提高標
準條例第一條前段、第二條，判決如主文。
本案經檢察官劉文水到庭執行職務。
中      華      民      國    九十二      年    十      月    三十      日
                              臺灣高等法院高雄分院刑事第二庭
                                  審判長法官  林正雄
                                        法官  黃壽燕
                                        法官  黃蕙芳
右正本證明與原本無異。
如不服本判決應於收受本判決後十日內向本院提出上訴書狀，其未述上訴理由者，
並得於提起上訴後十日內向本院補提理由書狀（均須按他造當事人之人數附繕本)「
切勿逕送上級法院」。
                                      書記官  郭蘭蕙
中    華    民    國      九十二      年      十      月      三十     日
附錄：本判決論罪科刑法條：
中華民國刑法第三百零二條
 (剝奪他人行動自由罪)
私行拘禁或以其他非法方法，剝奪人之行動自由者，處五年以下有期徒刑
、拘役或三百元以下罰金。
因而致人於死者，處無期徒刑或七年以上有期徒刑，致重傷者，處三年以
上十年以下有期徒刑。
第一項之未遂犯罰之。
中華民國刑法第三百零四條
 (強制罪)
以強暴、脅迫使人行無義務之事或妨害人行使權利者，處三年以下有期徒
刑、拘役或三百元以下罰金。
前項之未遂犯罰之。


司法院資訊處製作；財團法人民間司法改革基金會備份。
